臺灣桃園地方法院民事判決　　　　　　 95年度家訴字第147號
原　　　告　　乙○○
　　　　　　　丁○○
　　　　　　　丙○○
兼上列3人
法定代理人　　戊○○　　住同上.
被　　　告　　甲○○　　住桃園.
訴訟代理人　　何威儀律師
上列當事人間請求給付扶養費事件，於民國96年1月5日辯論終結
，本院判決如下：
    主      文
被告應自民國95年08月起至民國96年07月15日止，按月於每月12
日變更給付原告乙○○新台幣1萬8,247元。
被告應自民國95年08月起至民國98年10月10日止，按月於每月12
日變更給付原告丁○○新台幣1萬8,247元。
被告應自民國95年08月起，按月於每月12日變更給付原告丙○○
新台幣1萬8,247元。
本判決第1、2、3項部分，於被告應給付原告乙○○、丁○○、丙○○各新台幣5萬5,482 元之範圍內，得為假執行；但被告如各以
新台幣5萬5,482元分別為原告供擔保後，得免為假執行。
原告其餘之訴及假執行聲請均駁回。
訴訟費用由被告負擔27%，餘由原告戊○○負擔47%、原告乙○○
、丁○○、丙○○負擔26%。
    事實及理由
一、原告起訴：
  (一)原告戊○○與被告係合法夫妻關係，婚後育有子女即原告乙○○、丁○○、丙○○等三名。緣被告自民國85年06月起即
    未與原告等人同居生活，10年來均係由原告戊○○獨自承擔
    照顧子女之勞務，被告與原告等三名子女曾於92年05月28日
    在台灣台北地方法院達成給付扶養費之協議，內容略為：被
    告應自93年01月12日起至前揭子女成年之日止，按月於每月
    12日給付每名子女新台幣（下同）9,000 元。惟被告於該協
    議成立後，擅自將原告等賴以居住之台北市○○路○段9-2號
    8 樓自有房屋處分予第三人，迫使原告等人不得不遷出該房
    屋，已發生情事變更之事實，且原告等三名子女之就學狀況
    亦已發生異動，益彰情事變更之事實，按依民法第1084條、
    第1121條規定，原告等三名子女自得請求被告變更扶養之程
    度。茲因原告等三名子女之求學及原住所均位於台北市，其
    生活重心無脫於此，依台北市政府主計處編製「台北市市民
    91年度平均每人每年之經常性支出金額」為35萬7,690 元，
    平均每月2萬9,808元，若以被告為執業醫師且每年之收入達
    數百萬元觀察，原告等三名子女依此數額請求應為合理。另
    因原告戊○○自95年03月12日起已無業，又面臨中年失業再
    為轉業之困境，對子女扶養費之支應，實心有餘而力不足，
    以原告戊○○過去10餘年來隻身照顧三名子女，被告全無承
    擔任何勞務，參酌民法第1003條之1 所定，家庭生活費用，
    由夫妻各依其經濟能力、家事勞動或其他情事分擔之精神，
    照顧子女及家務亦應為有價，則原告戊○○亦屬已共同負擔
    對子女扶養義務。因此，被告自須按月給付原告三名子女各
    2萬9,808元，其中丙○○為身心特殊障礙者，不論是否已屆
    成年之齡，均無法期待其能獨立謀生，因此就扶養費用之請
    求，應不限至成年之日為止。
  (二)又原告戊○○原任職金融機構信用卡業務部門，近因金融機
    構減撤信用卡部業務，致原告戊○○頓成無業狀態，家計捉
    襟見肘之窘境，益趨明顯；被告則為執業醫生，每年所得高
    達400 餘萬元，兩者所得收入至為懸殊；茲因被告自85年06
    月間離棄後，即未負擔原告戊○○扶養義務，維持原告戊○○與被告自己相同之生活程度，且因扶養請求權係依親屬身
    分發生及存在，於親屬關係存續中，不因時效經過而消滅，
    原告戊○○自可請求被告給付自85年06月01日起之扶養費，
    按依台北市市民91年度平均每人每年之經常性支出金額為準
    ，被告應按月給付原告戊○○扶養費2萬9,808元。
  (三)綜上說明，爰依親屬間之扶養請求權提起本訴，聲明被告均
    自95年08月起，於每月12日變更給付原告乙○○至96年07月
    15日止，變更給付丁○○至98年10月10日止、變更給付丙○○各至死亡之日止各2萬9,808元，及應自85年06月01日起給
    付原告戊○○至死亡之日止2萬9,808元；並均陳明願供擔保
    ，請准宣告假執行。
二、被告則以：
  (一)原告乙○○、丁○○、丙○○前向被告請求給付扶養費事件
    ，業經台灣台北地方法院92年05月28日做成92年度重家訴字
    第2 號協議筆錄（即和解筆錄）確定，被告於該協議成立後
    ，均依協議內容履行未曾遲延或間斷給付。原告等三名子女
    於前開法院就扶養費事件為協議之時已可預料日後之就學狀
    況可能發生變化；且被告將原告等人居住之台北市○○路○
    段9-2號8樓房地出售予第三人前，曾為原告等人承租台北市
    ○○路○段23號7樓之1房地，係原告戊○○堅持不願入住，
    嗣處分移轉原告等人原住所房地予第三人後，被告已為原告
    等人承租台北縣新店市○○街8巷28號6樓房地，是原告等人
    並無流落街頭或無處可棲之情，自不能謂此有情事變更而得
    變更原協議給付之數額。
  (二)原告戊○○與被告為夫妻關係，是原告戊○○須有不能維持
    生活始受被告扶養，然依原告戊○○提出附卷之財政部台灣
    省北區國稅局93年度綜合所得稅核定通知書中顯示，原告戊○○於93年度之薪資計為74萬6,453元，另有存款利息達1萬
    5,124元，顯非不能維持生活之人，且原告戊○○之薪資來
    源多種，絕不能僅因原告戊○○已退出勞保，即推定其無其
    他所得或財產等語置辯。
  (三)綜上所述，原告等人之請求，均無理由，聲明駁回原告之訴
    ，並陳明若受不利判決，願供擔保免為假執行。
三、經查，原告戊○○與被告係夫妻關係，育有未成年子女即原
    告乙○○（76年07月15日生）、丁○○（78年10月10日生）
    及中度智障之丙○○（81年01月23日生）3 名。原告等三名
    子女曾由原告戊○○代理起訴請求被告給付扶養費，於92年
    05月28日在台灣台北地方法院92年度重訴字第2 號給付扶養
    費事件中，達成被告應按月給付每名子女扶養費9,000 元至
    成年之日止之協議，並已確定，被告即依協議內容履行給付
    對原告等三名子女扶養費用，至今未曾中斷等情，為兩造所
    不爭執，並有兩造戶籍謄本、身心障礙手冊、診斷證明書、
    協議筆錄等件可稽，堪信為真實。
四、本件起訴是否須踐行民法第1120條所定之親屬會議先行決議
    之程序：
    經查，原告乙○○、丁○○、丙○○於本件起訴前，曾由渠
    等母親戊○○召集親屬會議會員即被告（即未成年人之父親
    ）、周漢章（未成年人之祖父）、燕齊綸（未成年人之祖母
    ）、陳林錦屏（未成年人之外祖母）、陳俊彥（未成年人之
    大舅）等人，於95年04月22日開會討論被告應給付原告等三
    名子女扶養費用等相關事項，然上述親屬僅陳林錦屏、陳俊
    彥2 人出席，有原告提出之台北金南郵局3116號存證信函、
    會議記錄等件可稽，依民法第1130條、第1131條、第1135條
    等規定，其餘出席者之姨、舅均非原告乙○○、丁○○、丙○○等人之親屬會議會員，是該次親屬會議顯因出席人數未
    過半數而無法開議，所為之決議自屬無效。然依民法第1120
    條「扶養之方法，由當事人協議定之。不能協議時，由親屬
    會議定之。」、第1137條「對1129條所定有召集權之人，對
    於親屬會議之決議，有不服者，得於三個月內向法院應訴。
    」，法文所稱之扶養方法乃指受扶養權利人應否與扶養義務
    人同居一家而受扶養，或由扶養義務人按月支付扶養費供受
    扶養權利人別居生活而言。本件被告對原告等三名子女應負
    扶養義務及扶養方法並無爭議，僅係針對扶養費用應否變更
    有所爭執，自無踐行前揭法文程序規定之必要，原告等三名
    子女提起本訴，並無程式欠缺之情，被告抗辯原告等三名子
    女之請求，應於當事人不能協議時，由親屬會議定之，於親
    屬會議不予議定時，始能向法院聲訴云云，並不可採
五、原告乙○○、丁○○、丙○○請求變更給付扶養費數額部分
    ：
  (一)原告乙○○、丁○○、丙○○主張因渠等賴以居住之台北市
    ○○路○ 段9-2號8樓住所遭被告處分移轉予訴外人，及渠等
    就學狀況已有異動，原協議筆錄確定被告應給付之扶養費數
    額已不敷使用，自應提高每名子女每月之扶養數額至2萬9,8
    08元；被告於審理中同意提高給付每名子女每月扶養費至1
    萬1,000元，但不為原告法定代理人戊○○接受，致雙方無
    法達成協議。故應審究者，乃原告等三名子女所執之前揭事
    由，能否推翻原法院協議給付之數額？又倘若有情事變更之
    適用，被告應負擔給付原告等三名子女之扶養費數額若干始
    為合理？
  (二)經查：原告等賴以居住之台北市○○路○ 段9-2號8樓住所，
    確實因被告出售轉讓予訴外人郭秀麗，訴外人郭秀麗訴請台
    灣台北地方法院94年度訴字第4777號判決原告戊○○應騰空
    遷讓確定，並因訴外人聲請法院強制執行，原告等人不得不
    遷出至台北縣新店市○○街8巷28號6樓處所等情，業據兩造
    自認在卷，並有前開法院民事判決、執行命令等影本附卷可
    稽。據查，被告曾承租台北市○○路○ 段23號7樓之1房地，
    並請求法院指定該址為兩造夫妻住所，經法院駁回後，被告
    仍將原告等人原住所房地出售轉讓予訴外人郭秀麗，被告此
    之處分行為雖有可議之處，然其後已另承租台北縣新店市○○街8巷28號6樓處所供原告等人生活起居，並代原告等支付
    租金等節，有被告提出之房屋租賃契約書、楊梅大同郵局第
    176 號存證信函等影本為證，是原告等人尚非無棲身之所。
    而住所本不具有永久不變性，非不可以他處替代原住所，況
    且原告等人並無因住所變更而大幅增加生活費用支出乙情，
    遽難以此之變更謂之重大，而將原已協議確定給付之扶養費
    數額提高。再者，就學之費用勢必隨著受教程度之提高而增
    加，又所需花費亦將因就讀學校為公、私立而有所不同，此
    乃現今社會普遍存在之常態，原告等人於前開法院協議之時
    可預料此項變動及應列入考量評估，原告等三名子女主張現
    就讀學籍不同而增加之花費，既為可預知之事項，卻仍願於
    前開法院與被告達成協議，嗣後即應受該協議內容之拘束，
    不得以此事由主張情事變更，率而推翻已確定之協議內容。
    準此，原告等人尚不得因住所及學籍變更，變更原已確定之
    被告給付扶養費數額。
  (三)然查，原告戊○○與被告同為原告乙○○、丁○○、丙○○
    3 名之扶養義務人，原應各按渠等經濟能力，分擔前開未成
    年子女之扶養義務。惟原告戊○○自95年03月12日失業迄今
    ，除少許存款外，別無其他房地、汽車或投資，此有勞工保
    險退保紀錄、稅務電子閘門財產所得調件明細表等可憑，戊○○目前顯無力分擔前開未成年子女之扶養費用，原告等三
    名子女與被告在台灣台北地方法院就給付扶養費事件成立協
    議之時，原告戊○○尚可負擔部分扶養費用，故被告依協議
    內容按月給付每名子女扶養費用9,000 元，尚可維持生活開
    銷，然自被告戊○○失業之後，依民法第1118條前段「因負
    擔扶養義務而不能維持自己生活者，免除其義務。」之規定
    ，原告等三名子女僅能依賴被告給付之扶養費維持生活，亦
    即於前開法院協議確定後，發生共同扶養義務人資力變動之
    重大事由，依同法第1121條「扶養之程度及方法，當事人得
    因情事變更，請求變更之。」之規定，原告等三名子女據以
    請求被告變更原協議給付之扶養費數額，非屬無據。
  (四)被告對於原告提出之學費支出總表及支出項目單據之真正，
    並不予爭執，僅就「補習」項目未事先與其商議，且非屬生
    活扶養義務之必需，不應計列為扶養費用請求等語置辯。然
    查，父母對於未成年子女負有保護扶養之義務，此種保護扶
    養保護義務係一種「生活保持義務」，並非「生活扶助義務
    」，亦即以未成年子女之扶養需要狀態為標準，父母將子女
    之生活視為自己生活之一部而予以保持。又所謂需要，不僅
    應主觀的觀察，且應按扶養權利人及義務人之生活程度、扶
    養義務人之經濟能力，而為客觀之決定，故扶養額之多寡，
    即應依扶養人之身分、財力及扶養權利人之需要，不限於食
    衣住行之費用，應及於全部生活需要，包括疾病扶養、適度
    之安慰娛樂費、教育費等等。查補習教育係為增進學習並提
    升競爭力，核屬有益於子女之支出，且合於扶養人即被告之
    身分、財力，被告對子女應負者乃生活保持義務，即不能因
    補習教育非屬正規之義務教育，而認該項不在應負擔之扶養
    義務範圍之內。再查，原告等三名子女受扶養權利以往可由
    扶養義務人戊○○共同分擔而獲得滿足，此不得謂原告等三
    名子女每月所需扶養費用僅為9,000 元，原告戊○○失業至
    今已近一年，被告在其財力範圍內自有填補子女生活保持義
    務之責，是其藉詞原告等三名子女所在之台北縣94年度平均
    每戶家庭消費性支出76萬8,576 元，平均每戶人數3.51人，
    核算每人每月最低消費性支出1萬8,247元，原告戊○○應平
    均分擔子女扶養費9,124 元，認原協議每月給付每名子女9,
    000元為合理，而指摘原告等人平均每月生活支出超逾9,000
    元有奢侈浪費之嫌，顯不足採。
  (五)按依行政院主計處編印之「中華民國台灣地區家庭收支調查
    報告」，原告等三名子女未來可預見所在之台北縣94年度平
    均每戶家庭消費性支出為76萬8,576 元，平均每戶人數為3.
    51人，故每人每月最低消費支出為1萬8,247元，而此項目包
    含食品費、飲料費、菸草、衣著及鞋襪類、燃料及燈光、家
    庭及傢具設備、家事管理、保健及醫療、運輸及通訊（內含
    交通工具及通訊購置、交通設備使用管理費、乘交通設備之
    費用、其他通訊費）、娛樂教育及文化服務（內含旅遊費用
    、娛樂消遣服務、書報雜誌文具、娛樂器材及附屬品、教育
    及研究費）、雜項支出等，有行政院主計處家庭收支調查報
    告書可稽，該消費支出既已包括扶養子女所需之各項費用，
    解釋上自可作為本件扶養費用之計算標準。故原告乙○○、
    丁○○請求被告自起訴狀繕本送達之當月即95年08月起至渠
    等成年之日止，按月於每月12日變更給付扶養費1萬8,247元
    ，應為合理，逾此數額之請求，則屬無據，應予駁回。另原
    告丙○○為身心特殊障礙者，不論是否已屆成年之齡，均無
    法期待其能獨立謀生，此有診斷證明書、身心障礙手冊可參
    ，故其請求被告自起訴狀繕本送達之當月95年08月起算，按
    月給付扶養費1萬8,247元，應予准許，逾此數額之請求，則
    屬無據，應予駁回。
六、原告戊○○請求給付扶養費部分：
  (一)原告戊○○主張被告為執業醫師，年所入高達400 餘萬元，
    較原告以往任職金融機關信用卡業務部門之薪資所得高出甚
    多，且原告從95年03月12日失業至今並無收入，因夫妻間互
    負生活保持扶養義務，故溯及請求被告應自85年06年01日未
    同居生活之時起，按月給付扶養費2萬9,808元；被告則以原
    告戊○○93年度薪資所得計為74萬6,453 元，另有存款利息
    達1萬5,124元，且僅係暫處於轉業之階段，非不能維持生活
    且無謀生能力之人，故不負扶養義務等語置辯。故應審酌者
    ，乃原告戊○○受被告扶養條件？及其是否符合受扶養之要
    件而得請求被告扶養？
  (二)按「夫妻互負扶養之義務。」、「受扶養權利者，以不能維
    持生活而無謀生能力者為限。」為民法第1116條之1 前段、
    第1117條第1 項所明定。又「夫妻間扶養義務之發生原因，
    與一般親屬之扶養義務固異其趣，故在外國立法例及學說，
    多不以一方之生計困難為其要件，我國民法關於夫妻扶養義
    務未特設明文，依民法第1114條，及第1117條解為受扶養權
    利者，仍須以不能維持生活而無謀生能力者為限，自非毫無
    根據」，最高法院43年台上字第787 號著有判例可資參照。
    查原告戊○○與被告為夫妻，婚姻關係仍存續中，是原告戊○○以配偶身分請求被告給付扶養費，應以其不能維持生活
    而無謀生能力為要件。
  (三)然查，原告戊○○目前固因金融機構減撤信用卡部業務而處
    於失業狀態。然依原告戊○○所述其為育達高職畢業，具有
    會統方面之背景，故其從事之信用卡招募業務本非其所學，
    其日後覓職當不必侷限於此類工作，仍有轉換職場之可能。
    原告戊○○另主張原告等人被迫遷居新店，距丙○○就讀之
    特殊學校遙遠，且無交通車可以接送，需由其利用大眾運輸
    工具負責接送丙○○上下學，實難覓得適合工作；然據其所
    述丙○○目前就讀台北市立螢橋國中特教班，上課時間為上
    午08時30分至下午03時止，無需家長伴讀，其應可利用接送
    以外之時間從事業務或在家辦公類別之工作，以兼顧丙○○
    之接送事宜，此雖可預見將限縮其工作類別之選擇，而增加
    就業之困難度，但依其之學歷背景及工作資歷而言，絕非等
    同不能就業，且據原告戊○○陳述其已投遞履歷僅係未有回
    覆，益徵原告戊○○非無謀生能力之人。是依前開判例意旨
    ，原告戊○○基於配偶間之扶養請求權，請求被告給付扶養
    費，與法尚有未合，為無理由，應予駁回。
七、綜上所述，原告乙○○、丁○○、丙○○依民法第1114條第
    1款直系血親相互間負扶養義務之請求權，主張共同扶養義
    務人戊○○失業後無經濟能力分擔扶養費用之情事變更，依
    同法第1121條規定，請求變更台灣台北地方法院92年度重家
    訴字第2 號協議筆錄（和解筆錄）被告應給付之扶養費用數
    額，洵屬有據，本院認以渠等現況及未來可見之生活所在台
    北縣94年度平均每人每月最低消費支出為1萬8,247元為合理
    ，故原告乙○○、丁○○2 人請求被告自起訴狀繕本送達之
    當月即95年08月起至渠等成年之日止，按月於每月12日變更
    給付扶養費1萬8,247元，及原告丙○○請求被告自起訴狀繕
    本送達之當月即95年08月起算，按月給付扶養費1萬8,247元
    ，均應予准許，逾此範圍之請求，應予駁回。至於原告戊○○雖幾無存款及其他財產，但非無謀生能力之人，其依民法
    第1116條之1規定請求受扶養權利，未合於同法第1117條第1
    項之要件，並無理由，應予駁回。
八、假執行之宣告：原告乙○○、丁○○、丙○○請求變更被告
    給付之扶養費數額，於訴訟中已到期者各為5萬5,482元｛（
    00000-0000）元×6個月＝55482｝，應依職權宣告假執行，
    被告就此陳明願供擔保，請准宣告免為假執行，經核無不當
    ，爰酌定相當擔保金額准許之。至於原告等人其餘聲請願供
    擔保請准宣告假執行部分，因原告乙○○、丁○○、丙○○
    勝訴部分，乃屬變更扶養義務給付之判決，若於訴訟中履行
    期已到者，法院無庸命供擔保即得職權宣告假執行，或因原
    告等人敗訴已失所附麗，爰不准為假執行或免為假執行之諭
    知，附此敘明。
九、據上論結：原告乙○○、丁○○、丙○○之訴一部有理由，
    一部無理由，原告戊○○之訴無理由，依民事訴訟法第79條
    、第85條第1項後段、第389條第1項第2款、第392條第2項，
    判決如主文。
中　　華　　民　　國　　96　　年　　1 　　月　　19　　日
                            家事法庭  法　    官　劉雪惠
以上正本係照原本作成
如對本判決上訴，須於判決送達後20日內向本院提出上訴狀
中　　華　　民　　國　　96　　年　　1 　　月　　19　　日
                                      書  記  官　許億先